---
title: "Exploración de `contratos_montos.csv`"
subtitle: "¿Qué hay en el dataset? ¿Cómo se ve?"
author: "Proyecto Integrador — MCCI"
date: today
date-format: "D [de] MMMM [de] YYYY"
lang: es
format:
  html:
    toc: true
    toc-depth: 3
    toc-title: "Contenido"
    number-sections: true
    code-fold: true
    code-summary: "Ver código"
    code-tools: true
    theme:
      light: flatly
      dark: darkly
    highlight-style: github
    fig-align: center
    fig-width: 10
    fig-height: 6
execute:
  echo: true
  warning: false
  message: false
---

```{r}
#| label: setup
#| include: false

library(tidyverse)
library(janitor)
library(scales)
library(gt)
library(lubridate)

# Paleta de colores por partido
paleta_partidos <- c(
  "PAN"    = "#003B8D",
  "PRI"    = "#CE1126",
  "PRD"    = "#FDD116",
  "Morena" = "#8B1A1A",
  "MC"     = "#FF6600",
  "PVEM"   = "#2E8B57",
  "PT"     = "#CC0000"
)

tema_mcci <- theme_minimal(base_size = 13) +
  theme(
    plot.title    = element_text(face = "bold", size = 14),
    plot.subtitle = element_text(color = "grey40", size = 11),
    plot.caption  = element_text(color = "grey55", size = 9),
    legend.position = "bottom",
    panel.grid.minor = element_blank()
  )
```

## Introducción

Este cuaderno explora en profundidad el dataset **`contratos_montos.csv`**, uno de los dos archivos compartidos por Mexicanos Contra la Corrupción y la Impunidad (MCCI). Contiene contratos de bienes y servicios celebrados por partidos políticos mexicanos, con la ventaja de incluir la columna `partido` en formato estandarizado.

El recorrido sigue el flujo natural de un análisis exploratorio:

1. **¿Qué tan grande es?** — dimensiones y primeras filas
2. **¿Cómo están sus columnas?** — tipos, missings, cardinalidad
3. **¿Qué hay dentro?** — distribuciones de las variables clave
4. **¿Cómo se relacionan?** — cruces entre partido, tipo, monto y tiempo

---

## Carga y primer vistazo

```{r}
#| label: cargar

montos <- read_csv(
  "../datos/contratos_montos.csv",
  show_col_types = FALSE
) |>
  clean_names() |>
  # La primera columna es un índice heredado del archivo fuente
  select(-x1) |>
  mutate(
    across(starts_with("fecha"), ymd),
    costo   = as.numeric(costo),
    ano     = as.integer(ano),
    partido = factor(partido,
                     levels = c("PAN","PRI","PRD","Morena","MC","PVEM","PT"))
  )
```

### Dimensiones

```{r}
#| label: dimensiones

tibble(
  Métrica  = c("Filas (contratos)", "Columnas (variables)",
               "Partidos únicos", "Periodo cubierto",
               "Monto total (MXN)", "Promedio por contrato (MXN)"),
  Valor    = c(
    format(nrow(montos), big.mark = ","),
    ncol(montos),
    n_distinct(montos$partido, na.rm = TRUE),
    paste(min(montos$ano, na.rm=TRUE), "–", max(montos$ano, na.rm=TRUE)),
    paste0("$", format(sum(montos$costo, na.rm=TRUE), big.mark=",")),
    paste0("$", format(round(mean(montos$costo[montos$costo>0], na.rm=TRUE)),
                       big.mark=","))
  )
) |>
  gt() |>
  tab_header(title = "Resumen del dataset contratos_montos.csv") |>
  tab_style(style = cell_text(weight = "bold"),
            locations = cells_column_labels()) |>
  tab_style(style = cell_fill(color = "#EEF2FF"),
            locations = cells_body(rows = seq(1, 6, 2)))
```

### Primeras filas

```{r}
#| label: head

montos |>
  slice_head(n = 8) |>
  select(id, ano, partido, tipo_contrato, tipo_persona,
         moral_razon, costo, fecha_firma) |>
  gt() |>
  tab_header(title = "Primeras 8 filas — columnas seleccionadas") |>
  fmt_number(columns = costo, sep_mark = ",", dec_mark = ".", decimals = 0) |>
  fmt_date(columns = fecha_firma, date_style = "yMd") |>
  tab_style(style = cell_text(weight = "bold"),
            locations = cells_column_labels())
```

---

## Estructura de columnas

### Tipos de dato y valores faltantes

```{r}
#| label: columnas-overview

tibble(
  columna    = names(montos),
  tipo       = sapply(montos, \(x) class(x)[1]),
  n_unicos   = sapply(montos, \(x) n_distinct(x, na.rm = TRUE)),
  n_na       = sapply(montos, \(x) sum(is.na(x))),
  pct_na     = round(n_na / nrow(montos) * 100, 1)
) |>
  arrange(desc(n_na)) |>
  gt() |>
  tab_header(title = "Estructura de columnas",
             subtitle = "Ordenado por % de valores faltantes") |>
  fmt_number(columns = c(n_unicos, n_na), sep_mark = ",", decimals = 0) |>
  data_color(columns = pct_na,
             palette = c("#D4EDDA", "#FFF3CD", "#F8D7DA")) |>
  cols_label(columna  = "Columna", tipo = "Tipo",
             n_unicos = "Únicos", n_na = "NAs", pct_na = "% NA") |>
  tab_style(style = cell_text(weight = "bold"),
            locations = cells_column_labels())
```

::: {.callout-note}
Las columnas `fisica_nombre`, `fisica_apellido1` y `fisica_apellido2` tienen muchos `NA` porque solo aplican a personas físicas (~28% del total). El patrón es correcto: cuando `tipo_persona == "Moral"`, esos campos están vacíos.
:::

---

## Variables categóricas clave

### Partido político

```{r}
#| label: fig-partido
#| fig-cap: "Distribución de contratos por partido político"

montos |>
  count(partido, sort = TRUE) |>
  mutate(
    pct     = n / sum(n),
    partido = fct_reorder(partido, n)
  ) |>
  ggplot(aes(x = n, y = partido, fill = partido)) +
  geom_col(alpha = 0.9, show.legend = FALSE) +
  geom_text(aes(label = paste0(format(n, big.mark=","),
                               "  (", percent(pct, accuracy=0.1), ")")),
            hjust = -0.05, size = 3.5, color = "grey30") +
  scale_x_continuous(labels = label_comma(),
                     expand = expansion(mult = c(0, 0.2))) +
  scale_fill_manual(values = paleta_partidos, na.value = "#9E9E9E") +
  labs(title = "Número de contratos por partido",
       subtitle = "contratos_montos.csv",
       x = "Número de contratos", y = NULL,
       caption = "Fuente: MCCI") +
  tema_mcci
```

```{r}
#| label: tbl-partido

montos |>
  group_by(partido) |>
  summarise(
    n_contratos   = n(),
    monto_total   = sum(costo, na.rm = TRUE),
    monto_promedio = mean(costo[costo > 0], na.rm = TRUE),
    monto_max      = max(costo, na.rm = TRUE),
    pct_con_monto  = mean(costo > 0, na.rm = TRUE),
    .groups = "drop"
  ) |>
  arrange(desc(monto_total)) |>
  gt() |>
  tab_header(title = "Contratos y montos por partido") |>
  fmt_number(columns = n_contratos, sep_mark = ",", decimals = 0) |>
  fmt_currency(columns = c(monto_total, monto_promedio, monto_max),
               currency = "MXN", sep_mark = ",", decimals = 0) |>
  fmt_percent(columns = pct_con_monto, decimals = 1) |>
  cols_label(partido = "Partido", n_contratos = "N° contratos",
             monto_total = "Monto total", monto_promedio = "Promedio",
             monto_max = "Máximo", pct_con_monto = "% con monto") |>
  tab_style(style = cell_text(weight = "bold"),
            locations = cells_column_labels()) |>
  tab_style(style = cell_fill(color = "#EEF2FF"),
            locations = cells_body(rows = seq(1, 7, 2)))
```

### Tipo de contrato

```{r}
#| label: fig-tipo-contrato
#| fig-cap: "Tipos de contrato y su frecuencia"

montos |>
  filter(!is.na(tipo_contrato)) |>
  count(tipo_contrato, sort = TRUE) |>
  mutate(
    pct          = n / sum(n),
    tipo_contrato = fct_reorder(tipo_contrato, n)
  ) |>
  ggplot(aes(x = n, y = tipo_contrato, fill = n)) +
  geom_col(alpha = 0.88) +
  geom_text(aes(label = paste0(format(n, big.mark=","),
                               " (", percent(pct, accuracy=0.1), ")")),
            hjust = -0.05, size = 3.5, color = "grey30") +
  scale_x_continuous(labels = label_comma(),
                     expand = expansion(mult = c(0, 0.25))) +
  scale_fill_gradient(low = "#90CAF9", high = "#1565C0") +
  labs(title = "Tipos de contrato",
       subtitle = "Registros sin NA en tipo_contrato",
       x = "Número de contratos", y = NULL,
       caption = "Fuente: MCCI") +
  tema_mcci + theme(legend.position = "none")
```

### Tipo de persona (proveedor)

```{r}
#| label: fig-tipo-persona
#| fig-cap: "Proporción de contratos con persona física vs. moral por partido"

montos |>
  filter(!is.na(tipo_persona), !is.na(partido)) |>
  count(partido, tipo_persona) |>
  group_by(partido) |>
  mutate(pct = n / sum(n)) |>
  ungroup() |>
  ggplot(aes(x = partido, y = pct, fill = tipo_persona)) +
  geom_col(position = "stack", alpha = 0.88) +
  geom_text(aes(label = percent(pct, accuracy = 1)),
            position = position_stack(vjust = 0.5),
            size = 3.2, color = "white", fontface = "bold") +
  scale_y_continuous(labels = label_percent()) +
  scale_fill_manual(values = c("Física" = "#42A5F5", "Moral" = "#1A237E"),
                    name = "Tipo de persona") +
  labs(title = "¿Con quién contratan los partidos?",
       subtitle = "Persona física vs. moral por partido",
       x = NULL, y = "Proporción de contratos",
       caption = "Fuente: MCCI") +
  tema_mcci
```

---

## Variable numérica: `costo`

### Distribución general

```{r}
#| label: fig-costo-hist
#| fig-cap: "Distribución del costo de los contratos (escala logarítmica)"

montos |>
  filter(costo > 0) |>
  ggplot(aes(x = costo)) +
  geom_histogram(bins = 60, fill = "#1565C0", color = "white", alpha = 0.85) +
  scale_x_log10(
    labels = label_dollar(prefix = "$", suffix = "", big.mark = ","),
    breaks = 10^(3:9)
  ) +
  scale_y_continuous(labels = label_comma()) +
  labs(title = "Distribución de montos de contratos",
       subtitle = paste0("Solo contratos con costo > $0 — ",
                         format(sum(montos$costo > 0, na.rm=TRUE), big.mark=","),
                         " de ",
                         format(nrow(montos), big.mark=","), " registros"),
       x = "Monto del contrato (MXN, escala log₁₀)",
       y = "Frecuencia",
       caption = "Fuente: MCCI") +
  tema_mcci
```

::: {.callout-note}
La distribución es fuertemente **asimétrica a la derecha** (log-normal): la mayoría de los contratos son por montos relativamente pequeños, pero existen valores extremadamente altos que jalan la media hacia arriba. Siempre es más informativo reportar la **mediana** que el promedio para esta variable.
:::

### Monto por partido (boxplot)

```{r}
#| label: fig-costo-boxplot
#| fig-cap: "Distribución del monto de contratos por partido (escala log)"

montos |>
  filter(costo > 0, !is.na(partido)) |>
  mutate(partido = fct_reorder(partido, costo, median)) |>
  ggplot(aes(x = costo, y = partido, fill = partido)) +
  geom_boxplot(outlier.alpha = 0.2, outlier.size = 1.2, alpha = 0.75,
               show.legend = FALSE) +
  scale_x_log10(labels = label_dollar(prefix = "$", big.mark = ",")) +
  scale_fill_manual(values = paleta_partidos, na.value = "#9E9E9E") +
  labs(title = "Distribución del monto de contratos por partido",
       subtitle = "Escala logarítmica — ordenado por mediana",
       x = "Monto (MXN, escala log₁₀)", y = NULL,
       caption = "Fuente: MCCI") +
  tema_mcci
```

### Monto total por partido y año

```{r}
#| label: fig-monto-anio-partido
#| fig-cap: "Monto total de contratos por partido y año"

montos |>
  filter(costo > 0, !is.na(partido), !is.na(ano)) |>
  group_by(partido, ano) |>
  summarise(monto_total = sum(costo), .groups = "drop") |>
  ggplot(aes(x = ano, y = monto_total, color = partido, group = partido)) +
  geom_line(linewidth = 1.2, alpha = 0.9) +
  geom_point(size = 2.5, alpha = 0.9) +
  scale_y_continuous(labels = label_dollar(prefix = "$", suffix = "M",
                                           scale = 1e-6, big.mark = ",")) +
  scale_x_continuous(breaks = 2019:2025) +
  scale_color_manual(values = paleta_partidos, name = "Partido") +
  labs(title = "Monto total de contratos por partido y año",
       subtitle = "Millones de MXN — solo contratos con costo > $0",
       x = "Año", y = "Monto total (millones MXN)",
       caption = "Fuente: MCCI") +
  tema_mcci
```

---

## Análisis temporal

### Contratos por año y trimestre

```{r}
#| label: fig-temporal
#| fig-cap: "Número de contratos registrados por año"

montos |>
  filter(!is.na(ano)) |>
  count(ano) |>
  ggplot(aes(x = ano, y = n)) +
  geom_col(fill = "#1565C0", alpha = 0.85) +
  geom_text(aes(label = format(n, big.mark = ",")),
            vjust = -0.4, size = 3.8, fontface = "bold", color = "grey30") +
  scale_x_continuous(breaks = 2019:2025) +
  scale_y_continuous(labels = label_comma(),
                     expand = expansion(mult = c(0, 0.1))) +
  labs(title = "Contratos registrados por año",
       subtitle = "contratos_montos.csv",
       x = "Año", y = "Número de contratos",
       caption = "Fuente: MCCI") +
  tema_mcci
```

### Calendarización: ¿cuándo se firman los contratos?

```{r}
#| label: fig-mes-firma
#| fig-cap: "Mes del año en que se firma el contrato"

montos |>
  filter(!is.na(fecha_firma)) |>
  mutate(mes = month(fecha_firma, label = TRUE, abbr = FALSE,
                     locale = "es_MX.UTF-8")) |>
  count(mes) |>
  ggplot(aes(x = mes, y = n)) +
  geom_col(fill = "#0277BD", alpha = 0.85) +
  geom_text(aes(label = format(n, big.mark=",")),
            vjust = -0.4, size = 3.5, color = "grey30") +
  scale_y_continuous(labels = label_comma(),
                     expand = expansion(mult = c(0, 0.12))) +
  labs(title = "¿En qué mes se firman más contratos?",
       subtitle = "Basado en fecha_firma",
       x = NULL, y = "Número de contratos",
       caption = "Fuente: MCCI") +
  tema_mcci +
  theme(axis.text.x = element_text(angle = 30, hjust = 1))
```

---

## Proveedores

### Top 20 proveedores con más contratos

```{r}
#| label: fig-top-proveedores
#| fig-cap: "Top 20 proveedores por número de contratos"

montos |>
  mutate(
    proveedor = case_when(
      tipo_persona == "Moral"   ~ moral_razon_homo,
      tipo_persona == "Física"  ~ nom_fisica_homo,
      TRUE ~ NA_character_
    )
  ) |>
  filter(!is.na(proveedor)) |>
  count(proveedor, sort = TRUE) |>
  slice_max(n, n = 20) |>
  mutate(proveedor = str_trunc(proveedor, 45),
         proveedor = fct_reorder(proveedor, n)) |>
  ggplot(aes(x = n, y = proveedor, fill = n)) +
  geom_col(alpha = 0.88) +
  geom_text(aes(label = n), hjust = -0.2, size = 3.2, color = "grey30") +
  scale_x_continuous(expand = expansion(mult = c(0, 0.15))) +
  scale_fill_gradient(low = "#B3E5FC", high = "#01579B") +
  labs(title = "Top 20 proveedores por número de contratos",
       subtitle = "Usando nombre/razón social homologado",
       x = "Número de contratos", y = NULL,
       caption = "Fuente: MCCI") +
  tema_mcci + theme(legend.position = "none")
```

### Top 15 proveedores por monto total

```{r}
#| label: fig-top-monto
#| fig-cap: "Top 15 proveedores por monto total contratado"

montos |>
  filter(costo > 0) |>
  mutate(
    proveedor = case_when(
      tipo_persona == "Moral"  ~ moral_razon_homo,
      tipo_persona == "Física" ~ nom_fisica_homo,
      TRUE ~ NA_character_
    )
  ) |>
  filter(!is.na(proveedor)) |>
  group_by(proveedor) |>
  summarise(
    monto_total = sum(costo, na.rm = TRUE),
    n_contratos = n(),
    .groups = "drop"
  ) |>
  slice_max(monto_total, n = 15) |>
  mutate(proveedor = str_trunc(proveedor, 45),
         proveedor = fct_reorder(proveedor, monto_total)) |>
  ggplot(aes(x = monto_total, y = proveedor, fill = monto_total)) +
  geom_col(alpha = 0.88) +
  geom_text(aes(label = paste0("$", format(round(monto_total/1e6, 1),
                                            big.mark=","), "M")),
            hjust = -0.05, size = 3.2, color = "grey30") +
  scale_x_continuous(labels = label_dollar(prefix="$", suffix="M",
                                            scale=1e-6, big.mark=","),
                     expand = expansion(mult = c(0, 0.25))) +
  scale_fill_gradient(low = "#C8E6C9", high = "#1B5E20") +
  labs(title = "Top 15 proveedores por monto total",
       subtitle = "Millones de MXN",
       x = "Monto total contratado (MXN)", y = NULL,
       caption = "Fuente: MCCI") +
  tema_mcci + theme(legend.position = "none")
```

---

## Mapa de calor: partido × tipo de contrato

```{r}
#| label: fig-heatmap
#| fig-cap: "Número de contratos por partido y tipo"

montos |>
  filter(!is.na(partido), !is.na(tipo_contrato)) |>
  count(partido, tipo_contrato) |>
  ggplot(aes(x = tipo_contrato, y = partido, fill = n)) +
  geom_tile(color = "white", linewidth = 0.8) +
  geom_text(aes(label = format(n, big.mark = ",")),
            size = 3.5, fontface = "bold", color = "white") +
  scale_fill_gradient(low = "#E3F2FD", high = "#0D47A1",
                      labels = label_comma(), name = "N° contratos") +
  labs(title = "¿Qué tipo de contratos celebra cada partido?",
       subtitle = "Número de contratos por partido y tipo",
       x = NULL, y = NULL,
       caption = "Fuente: MCCI") +
  tema_mcci +
  theme(axis.text.x = element_text(angle = 15, hjust = 1),
        panel.grid = element_blank())
```

---

## Resumen ejecutivo

```{r}
#| label: resumen

tibble(
  Hallazgo = c(
    "Partido con más contratos",
    "Partido con mayor monto total",
    "Tipo de contrato más frecuente",
    "Tipo de persona más frecuente",
    "Año con más contratos",
    "Contratos sin monto ($0)",
    "Mediana del costo",
    "Contrato de mayor valor"
  ),
  Valor = c(
    names(sort(table(montos$partido), decreasing=TRUE))[1],
    montos |> group_by(partido) |>
      summarise(t=sum(costo,na.rm=TRUE)) |>
      slice_max(t,n=1) |> pull(partido) |> as.character(),
    names(sort(table(montos$tipo_contrato), decreasing=TRUE))[1],
    names(sort(table(montos$tipo_persona), decreasing=TRUE))[1],
    names(sort(table(montos$ano), decreasing=TRUE))[1],
    paste0(format(sum(montos$costo==0, na.rm=TRUE), big.mark=","),
           " (",
           percent(mean(montos$costo==0, na.rm=TRUE), accuracy=0.1), ")"),
    paste0("$", format(median(montos$costo[montos$costo>0], na.rm=TRUE),
                       big.mark=",")),
    paste0("$", format(max(montos$costo, na.rm=TRUE), big.mark=","))
  )
) |>
  gt() |>
  tab_header(title = "Hallazgos clave",
             subtitle = "contratos_montos.csv — MCCI") |>
  tab_style(style = cell_text(weight = "bold"),
            locations = cells_column_labels()) |>
  tab_style(style = cell_fill(color = "#EEF2FF"),
            locations = cells_body(rows = seq(1, 8, 2)))
```

::: {.callout-tip}
## Preguntas para explorar después

- ¿Hay proveedores que contratan con **múltiples partidos** simultáneamente?
- ¿Los contratos de mayor monto se concentran en ciertos **trimestres** del año (cerca de elecciones)?
- ¿Cómo varía la duración de los contratos (`fecha_fin_vigencia - fecha_inicio_vigencia`) entre partidos?
- ¿Qué áreas internas (`area`) concentran más gasto en cada partido?
:::

---

## Información de sesión

```{r}
#| label: session-info

sessionInfo()
```
