---
title: "Exploración de `contratos_montos.csv`"
subtitle: "¿Qué hay en el dataset? ¿Cómo se ve?"
author: "Proyecto Integrador — MCCI"
date: today
date-format: "D [de] MMMM [de] YYYY"
lang: es
format:
  html:
    toc: true
    toc-depth: 3
    toc-title: "Contenido"
    number-sections: true
    code-fold: true
    code-summary: "Ver código"
    code-tools: true
    theme:
      light: flatly
      dark: darkly
    highlight-style: github
    fig-align: center
    fig-width: 10
    fig-height: 6
execute:
  echo: true
  warning: false
  message: false
---

```{r}
#| label: setup
#| include: false

library(tidyverse)
library(janitor)
library(scales)
library(gt)
library(lubridate)

# NOTA PARA PERSONAS PARTICIPANTES:
# Las gráficas de este notebook son intencionalmente simples (grises, sin
# estilo). Tu tarea es mejorarlas: elige colores, tipografía, etiquetas y
# el tipo de gráfica que mejor comunique cada hallazgo.
# Recuerda: pasteles y donas están PROHIBIDOS.
```

## Introducción

Este cuaderno explora en profundidad el dataset **`contratos_montos.csv`**, uno de los dos archivos compartidos por Mexicanos Contra la Corrupción y la Impunidad (MCCI). Contiene contratos de bienes y servicios celebrados por partidos políticos mexicanos, con la ventaja de incluir la columna `partido` en formato estandarizado.

El recorrido sigue el flujo natural de un análisis exploratorio:

1. **¿Qué tan grande es?** — dimensiones y primeras filas
2. **¿Cómo están sus columnas?** — tipos, missings, cardinalidad
3. **¿Qué hay dentro?** — distribuciones de las variables clave
4. **¿Cómo se relacionan?** — cruces entre partido, tipo, monto y tiempo

---

## Carga y primer vistazo

```{r}
#| label: cargar

montos <- read_csv(
  "../datos/contratos_montos.csv",
  show_col_types = FALSE
) |>
  clean_names() |>
  select(-x1) |>  # índice auxiliar heredado del archivo fuente
  mutate(
    across(starts_with("fecha"), ymd),
    costo   = as.numeric(costo),
    ano     = as.integer(ano),
    partido = factor(partido,
                     levels = c("PAN","PRI","PRD","Morena","MC","PVEM","PT"))
  )
```

### Dimensiones

```{r}
#| label: dimensiones

tibble(
  Métrica = c("Filas (contratos)", "Columnas (variables)",
              "Partidos únicos", "Periodo cubierto",
              "Monto total (MXN)", "Mediana por contrato (MXN)"),
  Valor   = c(
    format(nrow(montos), big.mark = ","),
    ncol(montos),
    n_distinct(montos$partido, na.rm = TRUE),
    paste(min(montos$ano, na.rm = TRUE), "–", max(montos$ano, na.rm = TRUE)),
    paste0("$", format(sum(montos$costo, na.rm = TRUE), big.mark = ",")),
    paste0("$", format(median(montos$costo[montos$costo > 0], na.rm = TRUE),
                       big.mark = ","))
  )
) |>
  gt() |>
  tab_header(title = "Resumen del dataset contratos_montos.csv") |>
  tab_style(style = cell_text(weight = "bold"),
            locations = cells_column_labels())
```

### Primeras filas

```{r}
#| label: head

montos |>
  slice_head(n = 8) |>
  select(id, ano, partido, tipo_contrato, tipo_persona,
         moral_razon, costo, fecha_firma) |>
  gt() |>
  tab_header(title = "Primeras 8 filas — columnas seleccionadas") |>
  fmt_number(columns = costo, sep_mark = ",", dec_mark = ".", decimals = 0) |>
  fmt_date(columns = fecha_firma, date_style = "yMd") |>
  tab_style(style = cell_text(weight = "bold"),
            locations = cells_column_labels())
```

---

## Estructura de columnas

### Tipos de dato y valores faltantes

```{r}
#| label: columnas-overview

tibble(
  columna  = names(montos),
  tipo     = sapply(montos, \(x) class(x)[1]),
  n_unicos = sapply(montos, \(x) n_distinct(x, na.rm = TRUE)),
  n_na     = sapply(montos, \(x) sum(is.na(x))),
  pct_na   = round(n_na / nrow(montos) * 100, 1)
) |>
  arrange(desc(n_na)) |>
  gt() |>
  tab_header(title = "Estructura de columnas",
             subtitle = "Ordenado por % de valores faltantes") |>
  fmt_number(columns = c(n_unicos, n_na), sep_mark = ",", decimals = 0) |>
  cols_label(columna = "Columna", tipo = "Tipo",
             n_unicos = "Únicos", n_na = "NAs", pct_na = "% NA") |>
  tab_style(style = cell_text(weight = "bold"),
            locations = cells_column_labels())
```

::: {.callout-note}
Las columnas `fisica_nombre`, `fisica_apellido1` y `fisica_apellido2` tienen muchos `NA` porque solo aplican a personas físicas (~28% del total). Es un patrón esperado: cuando `tipo_persona == "Moral"`, esos campos están vacíos.
:::

---

## Variables categóricas clave

### Partido político

```{r}
#| label: fig-partido
#| fig-cap: "Distribución de contratos por partido político"

# TODO: Mejora esta gráfica. Considera los colores institucionales de cada
# partido, reordenar las barras, agregar etiquetas de valor y una fuente.
montos |>
  count(partido, sort = TRUE) |>
  mutate(partido = fct_reorder(partido, n)) |>
  ggplot(aes(x = n, y = partido)) +
  geom_col() +
  scale_x_continuous(labels = label_comma()) +
  labs(title = "Número de contratos por partido",
       x = "Número de contratos", y = NULL)
```

```{r}
#| label: tbl-partido

montos |>
  group_by(partido) |>
  summarise(
    n_contratos    = n(),
    monto_total    = sum(costo, na.rm = TRUE),
    monto_mediana  = median(costo[costo > 0], na.rm = TRUE),
    monto_max      = max(costo, na.rm = TRUE),
    pct_con_monto  = mean(costo > 0, na.rm = TRUE),
    .groups = "drop"
  ) |>
  arrange(desc(monto_total)) |>
  gt() |>
  tab_header(title = "Contratos y montos por partido") |>
  fmt_number(columns = n_contratos, sep_mark = ",", decimals = 0) |>
  fmt_currency(columns = c(monto_total, monto_mediana, monto_max),
               currency = "MXN", sep_mark = ",", decimals = 0) |>
  fmt_percent(columns = pct_con_monto, decimals = 1) |>
  cols_label(partido = "Partido", n_contratos = "N° contratos",
             monto_total = "Monto total", monto_mediana = "Mediana",
             monto_max = "Máximo", pct_con_monto = "% con monto") |>
  tab_style(style = cell_text(weight = "bold"),
            locations = cells_column_labels())
```

### Tipo de contrato

```{r}
#| label: fig-tipo-contrato
#| fig-cap: "Tipos de contrato y su frecuencia"

# TODO: Mejora esta gráfica. ¿Qué colores y tipografía usarías?
montos |>
  filter(!is.na(tipo_contrato)) |>
  count(tipo_contrato, sort = TRUE) |>
  mutate(tipo_contrato = fct_reorder(tipo_contrato, n)) |>
  ggplot(aes(x = n, y = tipo_contrato)) +
  geom_col() +
  scale_x_continuous(labels = label_comma()) +
  labs(title = "Tipos de contrato",
       x = "Número de contratos", y = NULL)
```

### Tipo de persona (proveedor)

```{r}
#| label: fig-tipo-persona
#| fig-cap: "Proporción de contratos con persona física vs. moral por partido"

# TODO: Mejora esta gráfica. Las barras apiladas son válidas aquí, pero
# considera si hay una forma más clara de mostrar esta comparación.
montos |>
  filter(!is.na(tipo_persona), !is.na(partido)) |>
  count(partido, tipo_persona) |>
  group_by(partido) |>
  mutate(pct = n / sum(n)) |>
  ungroup() |>
  ggplot(aes(x = partido, y = pct, fill = tipo_persona)) +
  geom_col(position = "stack") +
  scale_y_continuous(labels = label_percent()) +
  labs(title = "¿Con quién contratan los partidos?",
       subtitle = "Persona física vs. moral",
       x = NULL, y = "Proporción de contratos",
       fill = "Tipo de persona")
```

---

## Variable numérica: `costo`

### Distribución general

```{r}
#| label: fig-costo-hist
#| fig-cap: "Distribución del costo de los contratos (escala logarítmica)"

# TODO: Mejora esta gráfica. Piensa en el color, el ancho de bins y
# cómo etiquetar el eje x de forma más informativa.
montos |>
  filter(costo > 0) |>
  ggplot(aes(x = costo)) +
  geom_histogram(bins = 60) +
  scale_x_log10(
    labels = label_dollar(prefix = "$", big.mark = ","),
    breaks = 10^(3:9)
  ) +
  scale_y_continuous(labels = label_comma()) +
  labs(title = "Distribución de montos de contratos (escala log₁₀)",
       x = "Monto del contrato (MXN)", y = "Frecuencia")
```

::: {.callout-note}
La distribución es fuertemente **asimétrica a la derecha**: la mayoría de los contratos son por montos relativamente pequeños, pero unos pocos valores muy altos jalan la media hacia arriba. Siempre es más informativo reportar la **mediana** que el promedio para esta variable.
:::

### Monto por partido (boxplot)

```{r}
#| label: fig-costo-boxplot
#| fig-cap: "Distribución del monto de contratos por partido (escala log)"

# TODO: Mejora esta gráfica. Los boxplots en escala log son útiles, pero
# ¿cómo los harías más legibles y atractivos?
montos |>
  filter(costo > 0, !is.na(partido)) |>
  mutate(partido = fct_reorder(partido, costo, median)) |>
  ggplot(aes(x = costo, y = partido)) +
  geom_boxplot(outlier.alpha = 0.2, outlier.size = 1) +
  scale_x_log10(labels = label_dollar(prefix = "$", big.mark = ",")) +
  labs(title = "Distribución del monto por partido (ordenado por mediana)",
       x = "Monto (MXN, escala log₁₀)", y = NULL)
```

### Monto total por partido y año

```{r}
#| label: fig-monto-anio-partido
#| fig-cap: "Monto total de contratos por partido y año"

# TODO: Mejora esta gráfica. Las líneas de tiempo son útiles, pero necesitan
# color y etiquetas claras. ¿Cómo distinguirías cada partido?
montos |>
  filter(costo > 0, !is.na(partido), !is.na(ano)) |>
  group_by(partido, ano) |>
  summarise(monto_total = sum(costo), .groups = "drop") |>
  ggplot(aes(x = ano, y = monto_total, group = partido)) +
  geom_line() +
  geom_point() +
  scale_y_continuous(labels = label_dollar(scale = 1e-6, big.mark = ",")) +
  scale_x_continuous(breaks = 2019:2025) +
  labs(title = "Monto total de contratos por partido y año",
       x = "Año", y = "Monto total (millones MXN)")
```

---

## Análisis temporal

### Contratos por año

```{r}
#| label: fig-temporal
#| fig-cap: "Número de contratos registrados por año"

# TODO: Mejora esta gráfica. Agrega etiquetas, color y una nota de fuente.
montos |>
  filter(!is.na(ano)) |>
  count(ano) |>
  ggplot(aes(x = ano, y = n)) +
  geom_col() +
  scale_x_continuous(breaks = 2019:2025) +
  scale_y_continuous(labels = label_comma()) +
  labs(title = "Contratos registrados por año",
       x = "Año", y = "Número de contratos")
```

### ¿Cuándo se firman los contratos?

```{r}
#| label: fig-mes-firma
#| fig-cap: "Mes del año en que se firma el contrato"

# TODO: Mejora esta gráfica. El mes de diciembre suele ser interesante,
# ¿puedes resaltarlo de alguna forma?
montos |>
  filter(!is.na(fecha_firma)) |>
  mutate(mes = month(fecha_firma, label = TRUE, abbr = TRUE)) |>
  count(mes) |>
  ggplot(aes(x = mes, y = n)) +
  geom_col() +
  scale_y_continuous(labels = label_comma()) +
  labs(title = "¿En qué mes se firman más contratos?",
       x = NULL, y = "Número de contratos")
```

---

## Proveedores

### Top 20 por número de contratos

```{r}
#| label: fig-top-proveedores
#| fig-cap: "Top 20 proveedores por número de contratos"

# TODO: Mejora esta gráfica. ¿Cómo harías más legibles los nombres largos?
montos |>
  mutate(
    proveedor = case_when(
      tipo_persona == "Moral"  ~ moral_razon_homo,
      tipo_persona == "Física" ~ nom_fisica_homo,
      TRUE ~ NA_character_
    )
  ) |>
  filter(!is.na(proveedor)) |>
  count(proveedor, sort = TRUE) |>
  slice_max(n, n = 20) |>
  mutate(proveedor = str_trunc(proveedor, 45),
         proveedor = fct_reorder(proveedor, n)) |>
  ggplot(aes(x = n, y = proveedor)) +
  geom_col() +
  scale_x_continuous(labels = label_comma()) +
  labs(title = "Top 20 proveedores por número de contratos",
       x = "Número de contratos", y = NULL)
```

### Top 15 por monto total

```{r}
#| label: fig-top-monto
#| fig-cap: "Top 15 proveedores por monto total contratado"

# TODO: Mejora esta gráfica. Agrega el monto como etiqueta de cada barra.
montos |>
  filter(costo > 0) |>
  mutate(
    proveedor = case_when(
      tipo_persona == "Moral"  ~ moral_razon_homo,
      tipo_persona == "Física" ~ nom_fisica_homo,
      TRUE ~ NA_character_
    )
  ) |>
  filter(!is.na(proveedor)) |>
  group_by(proveedor) |>
  summarise(monto_total = sum(costo, na.rm = TRUE), .groups = "drop") |>
  slice_max(monto_total, n = 15) |>
  mutate(proveedor = str_trunc(proveedor, 45),
         proveedor = fct_reorder(proveedor, monto_total)) |>
  ggplot(aes(x = monto_total, y = proveedor)) +
  geom_col() +
  scale_x_continuous(labels = label_dollar(scale = 1e-6, big.mark = ",")) +
  labs(title = "Top 15 proveedores por monto total",
       x = "Monto total (millones MXN)", y = NULL)
```

---

## Mapa de calor: partido × tipo de contrato

```{r}
#| label: fig-heatmap
#| fig-cap: "Número de contratos por partido y tipo"

# TODO: Mejora este mapa de calor. ¿Qué escala de color usarías?
# ¿Cómo harías más legibles los números dentro de las celdas?
montos |>
  filter(!is.na(partido), !is.na(tipo_contrato)) |>
  count(partido, tipo_contrato) |>
  ggplot(aes(x = tipo_contrato, y = partido, fill = n)) +
  geom_tile(color = "white") +
  geom_text(aes(label = format(n, big.mark = ",")), size = 3.5) +
  scale_fill_gradient(low = "grey90", high = "grey30",
                      labels = label_comma()) +
  labs(title = "¿Qué tipo de contratos celebra cada partido?",
       x = NULL, y = NULL, fill = "N° contratos")
```

---

## Resumen ejecutivo

```{r}
#| label: resumen

tibble(
  Hallazgo = c(
    "Partido con más contratos",
    "Partido con mayor monto total",
    "Tipo de contrato más frecuente",
    "Tipo de persona más frecuente",
    "Año con más contratos",
    "Contratos sin monto ($0)",
    "Mediana del costo",
    "Contrato de mayor valor"
  ),
  Valor = c(
    names(sort(table(montos$partido), decreasing = TRUE))[1],
    montos |> group_by(partido) |>
      summarise(t = sum(costo, na.rm = TRUE)) |>
      slice_max(t, n = 1) |> pull(partido) |> as.character(),
    names(sort(table(montos$tipo_contrato), decreasing = TRUE))[1],
    names(sort(table(montos$tipo_persona), decreasing = TRUE))[1],
    names(sort(table(montos$ano), decreasing = TRUE))[1],
    paste0(format(sum(montos$costo == 0, na.rm = TRUE), big.mark = ","),
           " (", percent(mean(montos$costo == 0, na.rm = TRUE), accuracy = 0.1), ")"),
    paste0("$", format(median(montos$costo[montos$costo > 0], na.rm = TRUE),
                       big.mark = ",")),
    paste0("$", format(max(montos$costo, na.rm = TRUE), big.mark = ","))
  )
) |>
  gt() |>
  tab_header(title = "Hallazgos clave",
             subtitle = "contratos_montos.csv — MCCI") |>
  tab_style(style = cell_text(weight = "bold"),
            locations = cells_column_labels())
```

::: {.callout-tip}
## Preguntas para explorar en tu propio análisis

- ¿Hay proveedores que contratan con **múltiples partidos** simultáneamente?
- ¿Los contratos de mayor monto se concentran cerca de **periodos electorales**?
- ¿Cómo varía la **duración** de los contratos (`fecha_fin_vigencia - fecha_inicio_vigencia`) entre partidos?
- ¿Qué **áreas internas** (`area`) concentran más gasto en cada partido?
:::

---

## Información de sesión

```{r}
#| label: session-info

sessionInfo()
```
